最高法院刑事判決　　　　　　九十四年度台上字第五三０二號
　　上　訴　人　甲○○
　　選任辯護人　鄭洋一律師
上列上訴人因偽造有價證券案件，不服台灣高等法院中華民國九
十一年九月十日第二審判決（九十一年度上訴字第一四二七號，
起訴案號：台灣台北地方法院檢察署八十七年度偵字第二五七三
九號），提起上訴，本院判決如下：
    主  文
原判決關於甲○○部分撤銷，發回台灣高等法院。
    理  由
本件原判決認定上訴人甲○○於民國八十四年一月二十日晚間約
六、七時許，與友人陳寶蓮同搭計程車，自台北市○○○路前往
信義路途中，陳寶蓮不慎將三紙空白支票（票號為000000
0、0000000、0000000號，均以台北區中小企業
銀行大安分行為付款人，其上已蓋妥發票人吳成文之印章，尚未
填寫金額及發票日期）遺失於該計程車上，上訴人見狀，竟意圖
為自己不法之所有，將該三紙空白支票予以侵占入己（侵占遺失
物部分未據起訴，且已罹於追訴權時效）。嗣陳寶蓮發現上開三
紙空白支票遺失，即於八十四年三月七日，協同其子吳成文向銀
行辦理掛失止付。而上訴人侵占上開三紙空白支票後，旋即於當
日晚間，意圖供行使之用，未經陳寶蓮、吳成文之同意，在其住
處，於上開三紙空白支票上偽造發票日分別為八十五年五月十五
日、同年四月十五日、同年三月二十五日，票面金額均為新台幣
（下同）三十萬元等內容（如原判決附表所示），而接續偽造上
開三紙具有價證券性質之支票。嗣並基於概括之犯意，意圖為自
己不法之所有，於八十四年十月間某日、同年十一月間某日、同
年十二月間某日，先後各持一紙偽造支票以行使，向不知情之周
守男依次借款各三十萬元（每次預扣利息三萬元，支付現金二十
七萬元），共詐借款項九十萬元（預扣利息九萬，實際借得八十
一萬元）。而於八十六年十一月間，因周守男向法院聲請調解，
請求發票人吳成文給付票款九十萬元，吳成文及陳寶蓮始悉上情
等情。因而撤銷第一審諭知甲○○無罪部分之判決，改判論處甲
○○意圖供行使之用，而偽造有價證券罪刑，固非無見。
惟查(一)、有罪之判決書，應記載認定犯罪事實所憑之證據及其認
定之理由，刑事訴訟法第三百十條第一款定有明文。本件原判決
事實認定「甲○○於八十四年一月二十日晚間約六、七時許，與
友人陳寶蓮同搭計程車，自台北市○○○路前往信義路途中，陳
寶蓮不慎將三紙空白支票（票號為0000000、00000
00、0000000號，均以台北區中小企業銀行大安分行為
付款人，其上已蓋妥發票人吳成文之印章，尚未填寫金額及發票
日期）遺失於該計程車上，甲○○見狀，竟意圖為自己不法之所
有，將該三紙空白支票予以侵占入己，嗣陳寶蓮發現上開三紙空
白支票遺失，即於八十四年三月七日，協同其子吳成文向銀行辦
理掛失止付。而甲○○侵占上開三紙空白支票後，旋即於當日晚
間，意圖供行使之用，未經陳寶蓮、吳成文之同意，在其住處，
於上開三紙空白支票上偽造發票日分別為八十五年五月十五日、
同年四月十五日、同年三月二十五日，票面金額均為新台幣三十
萬元等內容，而接續偽造上開三紙具有價證券性質之支票」（見
原判決第二頁）。其理由僅以「被告甲○○先於偵查中供稱……
我拿到票沒寫金額，她有寫好日期，金額是我拿回家再寫的，她
有交待我寫金額」（見原判決第四頁）。究竟原判決憑何積極證
據認定上訴人於八十四年一月二十日晚間拾獲系爭三紙支票，即
於當日晚間在住處，偽造支票發票日、票面金額，而非至該三紙
支票向周守男調借現金前始偽造？並未載明其所憑之證據及認定
之理由，自有理由不備之違法。(二)、審理事實之法院，就對被告
之利益有重大關係，在客觀上認為應行調查之證據，應依法詳加
調查，然後基於調查所得之心證，以為判斷之基礎。如事實尚非
明確，而有應調查之證據未予調查，為被告不利認定者，即有應
於審判期日調查之證據未予調查之違法。原判決雖採信證人即告
訴人之母陳寶蓮之證詞，認定陳寶蓮並未交付系爭三紙支票予上
訴人，而係陳寶蓮與上訴人同搭計程車時，不慎遺失於計程車上
，遺失時該三紙支票僅蓋有發票人吳成文之印章，其上發票日期
及金額均尚未填寫，由上訴人加以侵占，並偽簽支票發票日、金
額等情。然支票是否遺失？何時遺失？均為重要事項，陳寶蓮既
稱系爭支票由其遺失，何以於偵查中先稱「八十四年元月二十日
我與甲○○同坐一部計程車時掉的」；後又謂「元月十九日遺失
，元月二十日去掛失」（見偵查卷第二十九、一百八十六頁），
對於系爭支票遺失日期供述不一，其所證述情節是否真實已有疑
問？再依卷附票據掛失止付通知書所載，告訴人是於同年三月七
日辦理系爭支票掛失止付（見第一審卷第一宗第一六九頁）。陳
寶蓮既於遺失當日或第二日知系爭支票遺失，何以相隔四十餘日
始辦理掛失止付？更異於常情。復依上揭掛失止付通知書所載，
告訴人同時遺失之支票尚有其餘編號0000000、0000
000號二紙，何以告訴人及其母始終未曾就該另二紙支票主張
疑義？原審亦未詳究該二張支票是否確如告訴人所言是在計程車
上遺失？有無他人提示？均攸關本件犯罪成立與否，原審未加以
究明，致事實尚非明確，遽行判決，亦有證據調查未盡之違法。
(三)、依原判決事實所認定，系爭三張支票遺失時已先蓋妥告訴人
印章，其餘空白，然依證人陳寶蓮於第一審所證：「（問你說有
請甲○○幫你簽發過支票，為何你會請她幫你簽？）因為我眼睛
不好，寫得也很慢，我都是請她幫我寫好後，我對過了都沒錯，
我才會蓋章」情節觀之（見第一審卷第二宗第三十九頁），陳寶
蓮平常用支票習慣均是隨身攜帶其子即告訴人之印章，如委託他
人代填支票，均係核對無誤始蓋章，並無支票留空白而先蓋章之
情形。陳寶蓮使用系爭三張支票何以有異常情？又何以發現上訴
人涉嫌重大後，未向其催討系爭三張支票？亦有待究明。(四)、更
有甚者，上訴人復於第一審辯稱：八十四年二月十八日尚有一紙
由陳寶蓮交付告訴人名義台北區中小企業銀行、面額三十萬元支
票已兌現，並提出帳簿影本一紙在卷（見第一審卷第一宗第一五
二頁）。陳寶蓮於第一審法院亦稱於系爭支票遺失之後，曾簽發
其夫一百萬元之支票予上訴人；告訴人之代理人並稱八十四年底
尚有二紙（按係吳雲錦名義，陳寶蓮之夫），抬頭為上訴人，並
提出支票影本二紙（見第一審卷第一宗第四十六、一二七頁；偵
查卷第六十二、六十三頁），是否實情？陳寶蓮發現上訴人涉嫌
侵占其支票後，又何以仍與其金錢往來？亦有一併調查之必要。
以上或係上訴意旨所指摘，或為本院得依職權調查之事項，應認
原判決關於上訴人部分有撤銷發回更審之原因。
據上論結，應依刑事訴訟法第三百九十七條、第四百零一條，判
決如主文。
中　　華　　民　　國　九十四　年　　九　　月　二十三　日
                      最高法院刑事第十一庭
                          審判長法官  洪　清　江
                                法官  石　木　欽
                                法官  李　伯　道
                                法官  林　勤　純
                                法官  陳　晴　教
      本件正本證明與原本無異
                                      書  記  官
中　　華　　民　　國　九十四　年　　九　　月　 三十 　日
                                                      Ｋ
